臺灣臺南地方法院刑事判決　　　　　　　100年度易字第881號
公　訴　人　臺灣臺南地方法院檢察署檢察官
被　　　告　江天成
　　　　　　楊慶堂
上列被告因恐嚇取財等案件，經檢察官提起公訴（99年度營偵字
第1425號、100年度營偵字第192號），本院判決如下：
    主  文
江天成、楊慶堂均無罪。
    理  由
一、公訴意旨略以：
（一）被告江天成曾於民國83年4月間某日，持槍至臺南縣議員
      張世賢住處，強押張世賢至他處，於路途中並鳴槍示威，
      向張世賢恫稱需款新臺幣（下同）300萬元，使張世賢心
      生畏懼並央求降低款項至100萬元，張世賢始得以離開並
      於翌日交付100萬元予被告江天成，被告江天成遂因違反
      槍砲彈藥刀械管制條例等犯行，經法院判處有期徒刑12
      年確定，於96年9月11日執行完畢。詎被告江天成竟又於
      99年8月25日凌晨0時許，夥同被告楊慶堂共同基於妨害自
      由之犯意聯絡，至張世賢（時值參選第一屆直轄市臺南市
      議員）位於臺南縣白河鎮（現改制為臺南市白河區）埤子
      頭35號住處，被告江天成先從後方拍打張世賢頭部，再以
      「我的車子賣掉了，給我32萬元取回車子」、「沒錢就不
      要選議員，如不給我錢就要持槍將你打掉」等語恐嚇張世
      賢，繼被告江天成、楊慶堂2人並強拉張世賢，欲將張世
      賢強拉上車離開上址，使張世賢行動自由受限並心生畏懼
      ，嗣經張世賢奮力抵抗並伺機打電話找友人程凱彥至住家
      協助處理，被告2人始離開現場，因認被告2人共同涉犯刑
      法第346條第3項、第1項之恐嚇取財未遂罪嫌。
（二）被告江天成、楊慶堂因涉嫌對張世賢為妨害自由犯行，經
      警移送臺灣臺南地方法院檢察署偵查中，竟仍於99年12月
      23日晚上9時許，撥打電話予張世賢，以「不要亂說話不
      然要你議員做不到滿期」、「你小心一點不要亂說話」等
      語恐嚇張世賢，使張世賢心生畏懼，因認被告2人共同涉
      犯刑法第305條之恐嚇危害安全罪嫌。
二、按犯罪事實應依證據認定之，無證據不得認定其犯罪事實；
    不能證明被告犯罪者，應諭知無罪之判決，刑事訴訟法第
    154條第2項、第301條第1項分別定有明文。又刑事訴訟上證
    明之資料，無論其為直接或間接證據，均須達於通常一般之
    人均不致有所懷疑，而得確信其為真實之程度，始得據為有
    罪之認定，若關於被告是否犯罪之證明未能達此程度，而有
    合理懷疑之存在，致使無從形成有罪之確信，根據「罪證有
    疑，利於被告」之證據法則，即不得遽為不利被告之認定（
    最高法院76年度台上字第4986號判例參照）。
三、公訴意旨認被告2人先後共同涉犯上開罪嫌，係以下列證據
    ，為其論罪之依據：
（一）恐嚇取財未遂罪嫌部分：被告2人之供述；證人即被
      害人張世賢之指訴；證人程凱彥、陳鉛青於警詢及偵查
      中之證詞；監視錄影畫面及勘驗紀錄譯文；刑案資料
      查註紀錄表、完整矯正簡表、85年度營偵字第397號卷所
      附刑事案件報告書、84年度營偵字第1472號起訴書、臺灣
      臺南地方法院85年度訴字第160號刑事判決、臺灣高等法
      院臺南分院85年度上訴字第936號刑事判決、台灣高等法
      院臺南分院85年度上更（一）字第500號刑事判決、最高
      法院86年度台上字第6564號刑事判決、最高法院87年度台
      上字3359號刑事判決、臺灣高等法院臺南分院87年度重上
      更（三）字第291號刑事判決等影本。
（二）恐嚇危害安全罪嫌部分：被告2人之供述；證人即告
      訴人張世賢之指訴。
四、訊據被告2人均坦承有於99年8月25日凌晨至張世賢位於臺南
    縣白河鎮（現改制為臺南市白河區）埤子頭35號住處，被告
    江天成有對張世賢表示「我的車子賣掉了，給我32萬元取回
    車子」，及被告江天成有於99年12月23日晚上9時許，以被
    告楊慶堂之行動電話與張世賢通話等事實，但均堅詞否認有
    何恐嚇取財未遂、恐嚇等犯行，辯稱如下：（一）恐嚇取財
    未遂部分，被告江天成辯稱：我當天只是去向張世賢借款，
    有說「我的車子賣掉了，給我32萬元取回車子」，但沒有打
    張世賢頭部，沒有說「沒錢就不要選議員，如不給我錢就要
    持槍將你打掉」，也沒有強拉張世賢上車等語。被告楊慶堂
    則辯稱：我不認識張世賢，當天只是陪同江天成去找張世賢
    ，到場之後才知道江天成要向張世賢借錢，過程中我沒有恐
    嚇及強拉張世賢上車之行為等語。（二）恐嚇部分，被告江
    天成辯稱：我當天打電話僅是找張世賢理論，問他為何要誣
    陷我，我沒有對他說「不要亂說話不然要你議員做不到滿期
    」、「你小心一點不要亂說話」等語。被告楊慶堂辯稱：當
    天我打電話給張世賢，張世賢沒有接，後來張世賢回撥，我
    僅說「議員，恭喜當選」，就把電話交給江天成聽了等語。
五、經查：
（一）恐嚇取財未遂罪嫌部分
   1、被告2人於99年8月25日凌晨一同至張世賢住處，被告江天
      成對張世賢表示「我的車子賣掉了，給我32萬元取回車子
      」一情，業據被告2人於本院坦承不諱，並經證人張世賢
      於警詢、偵查及本院證述屬實。被告江天成雖以其當時係
      向張世賢借款置辯，惟果係單純借款，焉有不事先聯繫探
      詢，竟於夜半時分直接至他人住處開口借款之理；況被告
      江天成前於83年間因持槍至張世賢住處，強押挾持張世賢
      至異地，迫令張世賢交付100萬元得逞，經法院以涉犯當
      時懲治盜匪條例第5條第1項第1款之盜匪罪，判處有期徒
      刑12年確定，於91年5月7日假釋出監，於96年9月11日假
      釋期滿執行完畢，有偵卷所附該案歷審刑事判決資料、院
      卷所附被告江天成之前案紀錄表可稽，被告江天成出獄後
      ，與張世賢並無任何交情往來，亦未冰釋前嫌，則經證人
      張世賢於本院證述無訛，則雙方既有前案所生之糾怨嫌隙
      ，衡情，張世賢應無允諾借款之可能，被告江天成顯係假
      藉借款贖車之名，行索取金錢之實，其具有不法所有之意
      圖，至堪認定。至被告楊慶堂雖係陪同被告江天成到場，
      但見被告江天成開口借款不成，竟在旁作勢拉扯張世賢手
      臂（詳下述），協力要求張世賢拿出金錢，其主觀上與被
      告江天成有「取財」之犯意聯絡，亦屬無疑。
   2、按刑法第346條第1項之恐嚇取財罪，係意圖為自己或第三
      人不法之所有，以恐嚇使人將本人或第三人之物交付；所
      謂「恐嚇」，係指足使人心生畏懼之惡害通知，被告2人
      固有不法所有意圖，已如前述，但仍須以加害通知作為行
      為手段，始能以恐嚇取財罪相繩。是被告2人有無如起訴
      書所載，對張世賢表示「沒錢就不要選議員，如不給我錢
      就要持槍將你打掉」，應予究明；至被告江天成向張世賢
      表示「我的車子賣掉了，給我32萬元取回車子」，意在索
      求金錢，並非惡害通知，附此敘明。查：
    (1)起訴意旨認被告2人至張世賢住處後，被告江天成先拍打
      張世賢頭部，再以「沒錢就不要選議員，如不給我錢就要
      持槍將你打掉」恐嚇張世賢，繼其2人強拉張世賢，欲將
      張世賢強拉上車離開，經張世賢奮力抵抗並伺機打電話找
      友人程凱彥前來協助處理，被告2人始離開現場等節，係
      以證人張世賢於警詢、偵查中之指訴為據。然而，被告江
      天成抵達張世賢住處時，見張世賢在使用電腦，乃輕撥一
      下張世賢頭部，用意在於打招呼，並示意有人來到，此據
      證人張世賢於本院證述甚詳（院卷第46頁反面），足見被
      告江天成當時之舉，並非起訴書所載之拍打行為。嗣被告
      2人與張世賢即坐於客廳沙發上談話，被告江天成以借款
      之名索取金錢，為張世賢所拒，協談間，被告楊慶堂對張
      世賢表示「不要說了」，要求張世賢起身，並動手拉扯張
      世賢手部2、3次，但僅止於作勢拉扯即放開，並未真正使
      力將張世賢拉起，張世賢始終坐於沙發上，而被告楊慶堂
      作勢拉扯時，被告江天成則靜坐在旁，業經證人張世賢於
      本院證述在卷（院卷第44頁反面、45、47頁）；又被告江
      天成與張世賢就金錢問題僵持不下，張世賢遂依被告江天
      成提議，致電友人程凱彥到場，亦經證人張世賢於偵訊及
      本院證述屬實，足認在索討金錢過程中，被告2人並無起
      訴書所載強拉以迫使張世賢上車之行為，張世賢亦無所謂
      奮力抵抗或伺機打電話之舉措。再依證人程凱彥於偵查及
      本院所證，程凱彥到場後，見聞被告2人與張世賢坐在客
      廳，被告江天成一再表示要借款贖車，經張世賢拒絕，程
      凱彥居中排解，過程中雙方並無拉扯，益見被告2人雖係
      為索取金錢而在場多番糾纏，但並未以肢體外力限制張世
      賢之行動自由，且衡諸常情，被告2人果以強拉或其他非
      法方法妨害張世賢之行動自由，被告江天成何須提議張世
      賢致電程凱彥到場處理，及其3人何以安坐於客廳等候程
      凱彥前來；況於程凱彥到場前，張世賢住處客廳並無人出
      入，程凱彥到場協調期間，該客廳則有數人進出，此經本
      院勘驗監視錄影光碟無訛，製有勘驗筆錄在卷（院卷第33
      頁），證人程凱彥表示協調期間確實有人進出，該客廳前
      後門連通，另有通往廚房之門可供出入（院卷第36頁、39
      頁反面），證人張世賢陳稱係鄰居進出及表哥前來關心（
      院卷第42頁反面），衡情，該客廳既係進出無阻之開放空
      間，親友鄰居得以隨時探訪，被告2人於該處施加暴力之
      可能性甚低，且當時乃凌晨時分，夜深人靜，於程凱彥到
      場前，果真發生強拉、奮力抵抗之肢體衝突，較之程凱彥
      之到場斡旋，其聲響理應更引人側目，由上開程凱彥到場
      前並無親友進出關切之情形以觀，堪認應無強拉上車、奮
      力抵抗之情事。綜合上述，證人張世賢於警詢、偵訊指稱
      遭被告江天成拍打頭部，拒絕借款後繼而遭被告2人強拉
      ，經奮力抵抗並伺機打電話等情，容係因前案盜匪案件之
      芥蒂陰影而心有畏懼，以致言過其實，則證人張世賢關於
      被告2人案發當時前來索款之過程既有誇大之虞，其所為
      關於被告2人以「沒錢就不要選議員，如不給我錢就要持
      槍將你打掉」加以恫嚇一節，自應有其他事證足以補強，
      不得僅以告訴人之指訴為唯一論據。
    (2)證人張世賢於警詢時固指稱被告江天成借款不成，即出言
      「沒錢就不要選議員，如不給我錢就要持槍將你打掉」加
      以恐嚇，於偵查中亦指稱被告江天成有為上開恐嚇言語。
      惟證人張世賢於警詢陳稱被告江天成到場即開口表示要借
      款32萬元以取回賣掉之車輛，於偵查中則證稱：江天成沒
      有說要多少錢，他說他的行情出去要100萬元…車賣掉要
      32萬元，是程凱彥到場之後，江天成才這樣表示等語，前
      後顯然不符；證人張世賢於偵查中另證述：程凱彥到場後
      一直當和事佬，江天成和楊慶堂一個從前面拉我，一個從
      後面推我，一直要將我拉出去，但是程凱彥、陳鉛青在場
      ，他們2人才作罷等語，核與證人程凱彥於偵查及本院所
      述協調過程中雙方並無拉扯情事迥異。從而，證人張世賢
      除了就打頭、強拉上車、奮力抵抗、伺機打電話等案發經
      過，所述言過其實外，關於其他細節，亦有前後不符或與
      證人程凱彥所述相異之處。
    (3)再就檢察官所舉之其他證據而言，證人程凱彥、陳鉛青係
      接獲電話始到場協調，於張世賢所稱遭受恐嚇之時，其2
      人並未在場，而監視錄影畫面係攝錄進出情況及屋外停車
      場之動靜，均無法補強證人張世賢所指訴之恐嚇情節，至
      被告江天成之前案盜匪案件判決資料，核與認定本案有無
      恐嚇犯行無涉，自不待言。準此，證人張世賢之指述本身
      既有諸多瑕疵，俱如前述，檢察官所舉證人程凱彥、陳鉛
      青之證詞及監視錄影畫面、前案判決資料等證據，與被告
      2 人有無出言恐嚇之關連性極為薄弱，無法補強證人張世
      賢所述之真實性。故被告2人雖有「取財」之不法所有意
      圖，但案發過程，並無起訴事實所載打頭、強拉上車、奮
      力抵抗之情事，證人張世賢所指受害情節，不無誇大之嫌
      ，在無補強證據足以擔保核實下，本院無從僅以張世賢之
      指訴，認定被告2人有以恫嚇「沒錢就不要選議員，如不
      給我錢就要持槍將你打掉」，作為索取金錢之行為手段，
      此部分犯行，尚屬不能證明。
（二）恐嚇危害安全罪嫌部分
   1、被告江天成於99年12月23日晚上9時許，以被告楊慶堂之
      行動電話與張世賢通話一情，業據被告2人坦承在卷，核
      與證人張世賢所述相符，固堪認定。惟張世賢與被告江天
      成通話後，隨即於當晚22時許前往警局製作警詢筆錄，證
      人張世賢於該次警詢時並未具體指證遭受恐嚇之內容，僅
      僅陳稱：今日21時左右，江天成要楊慶堂持他的行動電話
      撥打我的行動電話與我聯絡，我聽電話時，江天成在楊慶
      堂旁邊出聲，要楊慶堂以恐嚇語氣詢問我，而楊慶堂依指
      示問我說「江天成又沒恐嚇你，為何你要說他恐嚇你」，
      我回說「你們常常半夜或無預警打電話給我要錢，且以恐
      嚇語氣要我小心注意，這不算恐嚇，那算什麼」之後就結
      束通話…我與楊慶堂講電話後，江天成就接過去聽，並對
      我說他很怕我，要我不要亂說，之後就以許多帶恐嚇語氣
      恐嚇我，雖沒有很明顯恐嚇我，但我因長期受到他恐嚇，
      所以我可以感覺江天成在恐嚇我，就報警處理等語（編號
      2號警卷第10、11頁）。衡諸經驗法則，證人張世賢係於
      與被告2人通話後隨即製作警詢筆錄，對於通話內容自當
      記憶深刻，若真遭受被告2人以加害生命、身體、自由、
      財產之事予以恫嚇，應能清楚指述，然證人張世賢卻無法
      於案發後第一時間具體向警方陳述遭受恐嚇之內容，所述
      情節僅止於被告2人語氣不善，則被告2人以電話聯繫張世
      賢之目的固非單純善良，但其2人究有無於電話中出言恐
      嚇張世賢，仍有合理懷疑。
   2、證人張世賢於100年1月2日第2次警詢時雖證稱，電話中被
      告楊慶堂以「小心一點不要亂說話」，被告江天成以「不
      要亂說話不然要你議員做不到滿期」加以恐嚇（上開警卷
      第13、14頁），惟何以證人張世賢於案發當晚警詢時無法
      詳述所受恐嚇之內容，反於約10日後竟能加以具體指訴，
      是此部分警詢陳述之憑信性為何，應值推敲。證人張世賢
      關於雙方通話細節於本院作證：當天電話是楊慶堂先說，
      他說他是誰就接過去給江天成，江天成好像是說恭喜的口
      氣…好像沒有說什麼，只說恭喜，沒有說任何不利的話…
      我知道江天成要跟我要錢，他們過去有向我恐嚇的紀錄，
      再打電話給我，我會害怕，我是基於這樣去報案等語（院
      卷第43頁及反面），核與上開第2次警詢所述不符，嗣經
      公訴人當庭提示上開第2次警詢筆錄後，證人張世賢又表
      示警詢陳述實在，顯已前後反覆；從而，勾稽證人張世賢
      歷次所述，其第1次警詢時未能指證被告2人所為恐嚇之內
      容，於本院則證稱被告2人於電話中未為任何不利之言語
      ，二者堪稱一致，則其第2次警詢所為不利被告2人之陳述
      ，既與自身第1次警詢及本院所述相互矛盾，其憑信性顯
      然不足，無從採信。
   3、又證人張世賢於本院陳稱其與被告2人通電話當時偵查隊
      長在場，經本院依檢察官聲請傳喚證人即當時在場之白河
      分局偵查隊隊長陳進賢及製作筆錄之員警邱顯文，證人陳
      進賢證稱其並不知道張世賢與被告2人之通話內容，證人
      邱顯文則表示筆錄均係依照張世賢所述製作，業已忘記何
      以前後2次警詢筆錄有所差異，是證人陳進賢、邱顯文所
      述，核與認定被告2人有無涉嫌恐嚇無關，附此敘明。
   4、綜上，公訴意旨認被告2人涉犯恐嚇罪嫌，係以證人張世
      賢之指述為主要論據，然證人張世賢於案發當晚警詢時，
      堪認記憶猶新之際，未能指訴恐嚇之內容，已足以令人懷
      疑被告2人有無為恐嚇之犯行，於本院則為有利於被告2人
      之證述，且上開2次指證，分別與被告江天成所辯通話目
      的在於找張世賢理論、被告楊慶堂所辯當時僅說恭喜即轉
      交電話與被告江天成等節大致相符，足見被告2人所辯，
      尚屬有據，證據評價上，本院自不得單以證人張世賢第2
      次警詢之不利指訴，遽為有罪之認定。
（三）總結前述，公訴意旨所舉之證據，均不足證明被告2人先
      後共同涉犯恐嚇取財未遂、恐嚇危害安全罪嫌，無從使本
      院形成有罪之確信；此外，復查無其他積極證據，足認渠
      等確有上述犯行，本件即屬不能證明被告2人犯罪，參諸
      前揭說明，依法應諭知無罪之判決。
據上論斷，依刑事訴訟法第301條第1項，判決如主文。
本案經檢察官詹尚晃到庭執行職務。
中    華    民    國   100    年    12    月    2     日
                  刑事第十三庭  審判長法  官  莊玉熙
                                      法  官  魏玉英
                                      法  官  周宛瑩
以上正本證明與原本無異。
如不服本判決應於收受本判後10日內向本院提出上訴書狀，並應
敘述具體理由。其未敘述上訴理由者，應於上訴期間屆滿後20日
內向本院補提理由書狀（均須按他造當事人之人數附繕本）「切
勿逕送上級法院」。
                                      書記官  黃傳鈞
中    華    民    國   100    年    12    月    5     日